【裁判字號】    97,易,218
【裁判日期】    971120
【裁判案由】    詐欺等
【裁判全文】
臺灣高雄地方法院刑事判決               97年度易字第218號
公  訴  人  臺灣高雄地方法院檢察署檢察官
被      告  丁○○
            甲○○
                    （現於臺灣高雄第二監獄另案執行中）
上列被告因詐欺等案件，經檢察官提起公訴（95年度偵字第1045
6 號、第10884 號），本院判決如下：
    主  文
丁○○、甲○○均無罪。
    理  由
一、公訴意旨略以：(一)被告甲○○可預見將國民身分證件提供缺
    乏信賴基礎之人士使用，有被用於非法用途之可能，且知悉
    被告丁○○及其所屬之犯罪集團，以高薪徵求其擔任址設高
    雄市○○區○○路155 號6 樓之1 「茂珂貿易有限公司」（
    下稱茂珂公司）之名義負責人，具有不法之目的，亦明知其
    本身無任何資力，無出資經營公司之真意，竟仍與被告丁○○共同基於使公務員登載不實之犯意聯絡，於民國91年間某
    日，以每月新臺幣（下同）2 萬元之價格，將其國民身分證
    、印章交付被告丁○○，由被告丁○○持以填具公司股份轉
    讓同意書、公司變更登記申請書等不實文件，並由被告甲○○親自簽名後，向高雄市政府建設局申請茂珂公司如附表一
    所示之變更登記，使辦理此項業務之人員將此不實事項登載
    於職務上所掌管之公司變更登記表、董事及股東名單等相關
    公文書，致生損害於高雄市政府建設局對於公司登記管理之
    正確性。(二)被告甲○○明知被告丁○○以高薪徵求其擔任茂
    珂公司之名義負責人，具有不法之目的，與財產犯罪有密切
    關係，竟仍基於幫助他人犯罪之不確定故意，自91年4 月8
    日起至91年8 月30日止，登記為茂珂公司之名義負責人，而
    被告丁○○與真實姓名年籍不詳自稱「陳隆豐」、「傅玉美
    」、「陳明崑」等人共同意圖為自己不法之所有，且基於概
    括犯意聯絡，於下列時間、地點，為下列詐騙行為：(1)於91
    年5 月間，由自稱「陳隆豐」、「傅玉美」者以茂珂公司名
    義，向向陽企業有限公司（下稱向陽公司），佯稱訂購高級
    毛巾，致向陽公司陷於錯誤，分別於91年6 月3 日、91年6
    月13日，將價值各為12萬6,000 元之毛巾，運至由丙○○於
    同年5 月17日出面向信榮昌鍛造股份有限公司（下稱信榮昌
    公司）以每月2 萬5,000 元之價格所承租之高雄市○○區○○街111 之1 號倉庫（下稱系爭倉庫），並由被告丁○○於
    同年月15日簽發如附表二編號1 所示之支票1 紙支付貨款，
    嗣茂珂公司於91年7 月中旬人去樓空，且經向陽公司向銀行
    查詢，茂珂公司之支票亦陸續退票，並列為拒絕往來戶，始
    知受騙；(2)復於91年6 月初某日，在不詳地點，由自稱「陳
    明崑」者以茂珂公司名義撥打電話向川石照明工業股份有限
    公司（下稱川石公司）購買省電燈泡後，於91年6 月11日，
    川石公司即依自稱「陳明崑」者指示，將茂珂公司訂購之省
    電燈泡運送至系爭倉庫，由自稱「陳明崑」者派人簽收，後
    川石公司職員於不詳時間，前往茂珂公司欲向自稱「陳明崑
    」者收取貨款，茂珂公司某真實姓名年籍不詳之會計人員，
    以董事長甲○○不在為由，當場簽發如附表二編號2 所示之
    支票1 紙支付貨款，然上開支票屆期經提示，竟遭退票，且
    經川石公司派職員前往茂珂公司催討，茂珂公司已人去樓空
    ，川石公司始知受騙；(3)又於91年6 月間，在不詳地點，分
    別由自稱「陳隆豐」、「陳明崑」者2 人以茂珂公司名義，
    撥打電話向保長興業股份有限公司（下稱保長公司）業務林
    輝勝，以每打毛巾165 元之價格，訂購「後漂不剪素色毛巾
    」3,000 打後，保長公司將3,000 打毛巾運送至系爭倉庫，
    由自稱「陳隆豐」、「陳明崑」者派人簽收，嗣保長公司事
    後欲向自稱「陳隆豐」、「陳明崑」者請款，渠等竟均避不
    見面，始知受騙，因認被告甲○○、丁○○如上開(一)之所為
    ，均涉犯刑法第214 條之使公務員登載不實罪，被告甲○○
    如上開(二)之所為，係犯同法第339 條第1 項詐欺取財罪之幫
    助犯，被告丁○○如上開(二)之所為，係與自稱「陳隆豐」、
    「傅玉美」、「陳明崑」者共同犯詐欺取財罪等語。
二、按被告以外之人於審判外之言詞或書面陳述，除法律有規定
    者外，依刑事訴訟法第159 條第1 項之規定，雖不得作為證
    據，但依同法第159 條之5 規定，經當事人於審判程序同意
    作為證據，法院審酌該言詞陳述或書面陳述作成時之情況，
    認為適當者，仍得作為證據，且如當事人、代理人或辯護人
    於法院調查證據時，知有上開不得為證據之情形，而未於言
    詞辯論終結前聲明異議者，視為有前項之同意。而本件關於
    證人古進華於警詢中所為之陳述，證人林輝勝、陳素貞、於
    警詢、偵查中之陳述，證人林永豐、葉昭明、己○○、鍾超
    金、戊○○於偵查中之陳述，被告丁○○、甲○○於本院行
    準備程序時，均表示對證據能力無意見（詳本院卷第39頁、
    第121 頁），且被告亦未於本院審理過程中聲明異議，本院
    審酌上開陳述作成時之情況均屬正常，且與本案相關之待證
    事實具有關連性，因認上開證據均具有證據能力。
三、被訴使公務員登載不實部分：
    訊據被告丁○○、甲○○（下稱被告2 人）堅決否認有何使
    公務員登載不實之犯行，被告丁○○辯稱經魏榮富介紹認識
    被告甲○○，陳稱被告甲○○之姊準備以土地貸款投資公司
    ，後來雖未貸得款項，但因負責人陳素貞不願繼續合作經營
    茂珂公司，協議由被告甲○○登記為茂珂公司之負責人等語
    ，被告甲○○辯稱未同意登記為茂珂公司負責人，僅因喝醉
    酒，曾開玩笑說同意登記為負責人等語。經查：
  (一)按刑法第214 條之使公務員登載不實罪，須一經他人之聲明
    或申報，公務員即有登載之義務，並依其所為之聲明或申報
    予以登載，而屬不實事項者，始足構成；若其所為之聲明或
    申報，公務員尚須為實質之審查，以判斷其真實與否，始得
    為一定之記載者，即非本罪所稱之使公務員登載不實，此有
    最高法院73年台上字第1710號判例、92年度台上字第6161號
    判決意旨可資參照。又依公司法第388 條規定：「主管機關
    對於公司登記之申請，認為有違反本法或不合法定程式者，
    應令其改正，非俟改正合法後，不予登記」，應認主管機關
    承辦公務員對於公司申請變更登記事項，具有實質審查權，
    此亦有最高法院89年度台非字第46號、91年度台上字第2431
    號、92年度台上字第2315號、92年度台上字第6159號、92年
    度台上字第6161號判決意旨可資參照。
  (二)被告甲○○前確同意被告丁○○以伊名義登記為茂珂公司負
    責人之事實，業據其於前與被告丁○○、證人陳素貞共同被
    訴違反商業會計法等案件，於檢察官偵訊及法院審理時自承
    在卷，有筆錄附卷可稽（詳臺灣高雄地方法院檢察署95年度
    偵字第1692號卷第40頁、本院95年度訴字第2295號卷第151
    頁【均影印卷】），核與被告丁○○上開所辯大致相符，且
    茂珂公司確曾申請為如附表一所示之變更登記，復有高雄市
    政府函所附核准變更登記之資料附卷可稽（詳上開95年度偵
    字第1692號卷第47頁起），堪信為真實，則被告甲○○確將
    國民身分證、印章交與被告丁○○，由被告丁○○持以填具
    公司股份轉讓同意書、公司變更登記申請書等文件，向高雄
    市政府建設局申請茂珂公司為如附表一所示變更登記之事實
    ，應可認定，被告甲○○所辯未同意登記為茂珂公司負責人
    ，自無可採。
  (三)被告甲○○雖非茂珂公司之實際負責人，而同意由被告丁○○申請為如附表一所示之不實登記，然主管機關承辦之公務
    員對於公司申請變更登記事項，既具有實質審查權，非一經
    申請即有登載之義務，亦無需逕依所請登載，依上所述，被
    告2 人上開申請如附表一所示登記之所為，自不符刑法第
    214 條使公務員登載不實罪之要件，公訴人認涉犯使公務員
    登載不實罪，容有誤解，此部分應認被告2 人被訴之行為不
    罰，並應為被告2人無罪之諭知。
四、被訴詐欺取財部分：
    公訴意旨認被告丁○○涉犯詐欺取財罪嫌，無非以被告甲○○於警詢、偵查中之供述、證人陳素貞、戊○○、古進華、
    林永豐、林輝勝、葉昭民之證訴、向陽公司送貨單2 張、川
    石公司送貨單1 張、茂珂公司向保長公司訂貨之訂購單1 張
    、如附表二所示支票及退票理由單各2 張、財團法人金融聯
    合徵信中心資料、法務部票據信用資訊連結作業查詢表各1
    份、系爭倉庫經公證之房屋租賃契約書、終止租賃契約書各
    1 份、茂珂公司變更登記表1 張為主要之依據。經查：
  (一)按犯罪事實應依證據認定之，無證據不得認定其犯罪事實；
    不能證明被告犯罪者，應諭知無罪之判決，刑事訴訟法第
    154 條第2 項、第301 條第1 項分別定有明文；另所謂認定
    犯罪事實之證據，無論其為直接或間接證據，均須達於通常
    一般人均不致有所懷疑，而得確信其為真實之程度，始得據
    為有罪之認定，若其關於被告是否犯罪之證明未能達此程度
    ，而有合理性懷疑之存在，致使無法形成有罪之確信，根據
    「罪證有疑、利於被告」之證據法則，即不得遽為不利被告
    之認定，此亦有最高法院29年上字第3105號、40年台上字第
    86號、76年台上字第4986號判例意旨可資參照。
  (二)依證人即告訴人向陽公司負責人林永豐證稱略以：茂珂公司
    業務經理即自稱「陳隆豐」者、經理秘書即自稱「傅玉美」
    者於91年5 月中旬，與向陽公司接洽訂購高級毛巾，共出貨
    2 批，貨款合計25萬2,000 元，並簽發如附表二編號1 所示
    支票以支付貨款，屆期提示未獲付款，且打電話聯繫亦找不
    到人等語（詳臺灣高雄地方法院檢察署91年度發查字第5422
    號卷第13頁至第14頁），證人即川石公司業務專員葉昭明證
    稱略以：茂珂公司業務經理即自稱「陳明崑」者於91年6 月
    初，打電話向伊公司訂購省電燈泡，貨於91年6 月11日依指
    示送至系爭倉庫，並簽發如附表二編號2 所示之支票1 張以
    支付貨款，然上開支票屆期經提示，竟遭退票，且該公司人
    去樓空等語（詳臺灣高雄地方法院檢察署91年度發查字第53
    12號卷第14頁），證人即保長公司業務員林輝勝證稱略以：
    於91年5 月30日，自稱「陳隆豐」者以茂珂公司經理名義，
    第1 次向我們訂購「後漂不剪素色毛巾」，第2 次係自稱「
    陳明崑」之經理向我們接洽，合計訂購「後漂不剪素色毛巾
    」3,000 打，毛巾送至系爭倉庫，第2 次所訂是自91年6 月
    12日起陸續交貨，6 月12日以後再去交貨就找不到人等語（
    詳臺灣高雄地方法院檢察署91年度發查字第4351號卷第23頁
    、第31頁），且上開所證核與向陽公司送貨單2 張、川石公
    司送貨單1 張、茂珂公司向保長公司訂貨之訂購單1 張、如
    附表二所示支票及退票理由單各2 張（詳上開91年度發查字
    第5432號卷第3 頁、第4 頁、91年度發查字第5312號卷第5
    頁、第6 頁、91年度發查字第4351號卷第5 頁）所示之訂貨
    及交付貨款情形相符，且茂珂公司簽發之支票，自91年7 月
    1 日起即陸續退票並拒絕往來，此有財團法人金融聯合徵信
    中心資料、法務部票據信用資訊連結作業查詢表各1 份附卷
    可稽（詳上開91年度發查字第4351號卷第11頁、第13頁），
    又系爭倉庫自91年5 月17日起至同年7 月19日止，係由信榮
    昌公司出租予證人丙○○，此有經公證之房屋租賃契約書、
    終止租賃契約書各1 份附卷可稽，並有證人古進華之證述可
    按（詳臺灣高雄地方法院檢察署92年度偵字第17號卷第24頁
    至第35頁、第20頁），而證人丙○○係受另證人庚○○指示
    為茂珂公司訂立該租賃契約，業據其證稱在卷（詳本院卷第
    154 頁、第155 頁），再證人庚○○係請證人丙○○為茂珂
    公司承租系爭倉庫，亦經其證述在卷（詳本院卷第254 頁）
    ，再者茂珂公司登記經營之業務，並不包含上開所購物品之
    買賣業，此有公司章程、變更登記表各1 份附卷可考（詳臺
    灣高雄地方法院檢察署94年度偵緝字第1987號卷第32頁、第
    39頁），而茂珂公司所簽發之支票，既自91年7 月起即陸續
    退票，顯見財務已有週轉不靈之現象，竟於退票前大量購進
    與所營事業無關之毛巾、燈泡，而事後無法付款，未與所購
    者洽商解決之道，反避不見面，其非正常交易而屬詐騙甚明
    ，則確有自稱「陳隆豐」、「傅玉美」者以茂珂公司名義，
    向向陽企業有限公司詐購價值25萬2,000 元之毛巾，另有自
    稱「陳明崑」者以茂珂公司名義向川石公司詐購價值52萬1,
    682 元之省電燈泡，並有自稱「陳隆豐」、「陳明崑」者，
    先後以茂珂公司名義，向保長公司詐購「後漂不剪素色毛巾
    」3,000 打（尚未送貨完畢），應可認定。然依上開接洽訂
    購之證人所證，訂購者非被告丁○○，訂購單、送貨單亦非
    被告丁○○所簽署，則上開證據自無法證明行騙者為被告丁○○。
  (三)如上所述，被告甲○○係受被告丁○○所託，登記為茂珂公
    司之負責人，且依證人即茂珂公司之前登記負責人陳素貞證
    稱略以：原欲與丁○○投資做生意，成立茂珂公司，伊雖登
    記為公司負責人，後來伊資金不足，未實際參與出資，亦未
    參與經營，因有奇怪稅單，要求丁○○更換負責人，後來即
    更換負責人等語（詳臺灣高雄地方法院檢察署93年度偵緝字
    第1832號卷第45頁、上開94年度偵緝字第1987號卷第42頁）
    ，復依茂珂公司股東同意書所示，證人陳素貞係於91年4 月
    2 日將原登記之出資轉讓予被告甲○○（詳上開94年度偵緝
    字第1987號卷第36頁），則茂珂公司於91年4 月2 日變更負
    責人為被告甲○○前係由被告丁○○實際負責經營，應可認
    定。而依證人戊○○以見證人身分簽署，由被告丁○○、甲○○及證人己○○於91年5 月22日簽訂之協議書所載略以：
    甲○○實際負責之茂珂公司同意與己○○合作經營，由己○○每月支付甲○○2 萬元，己○○同意自91年5 月起營運之
    半年內，所獲盈餘應撥150 萬元作為甲○○利潤，己○○另
    簽發茂珂公司支票150 萬元給付丁○○，丁○○原積欠戊○○之650 萬元，己○○同意承受歸還，該協議成立時，茂珂
    公司之所有文件、印信及支票交付戊○○保管等語（下稱系
    爭協議書，詳上開94年度偵緝字第1987號卷第59頁至第60頁
    ），且茂珂公司之核准公文、損益表、資產負債表、甲存及
    乙存存摺、空白支票簿、存戶印章確已交付己○○，亦有簽
    收單附卷可稽（己○○以劉昆澧名義簽收【劉昆澧即己○○
    ，此由系爭協議書係簽訂「劉昆澧」，下刮號註明「信旺」
    可知】，詳上開94年度偵緝字第19 87 號卷第58頁），又依
    證人戊○○證稱略以：因丁○○欠伊650 萬元，己○○又說
    他會經營茶葉生意，從事茶葉生意會賺錢，所以伊與丁○○
    商量後，於91年5 月份與丁○○訂立系爭協議書，丁○○同
    意將茂珂公司交予己○○、乙○○經營，經營茂珂公司賺的
    錢需先清償丁○○對伊之債務，仍有剩餘才由己○○、乙○○分配，該時起丁○○即將茂珂公司相關文件交給己○○，
    未再經營茂珂公司等語（詳本院卷第241 頁至第250 頁、臺
    灣高雄地方法院檢察署95年度偵字第10884 號卷第34頁至第
    36頁、95年度偵字第10456 號卷第265 頁至第267 頁），證
    人己○○亦證稱略以：確有訂立系爭協議書，準備銷售益壽
    茶，希望打入中鋼、中船、中油福利社等語（詳上開95年度
    偵字第10456 號卷第70頁至第42頁），證人庚○○並證稱略
    以：約90、91年有去茂珂公司上班，並和丙○○去為茂珂公
    司承租系爭倉庫，茂珂公司負責人是「陳董」，名字叫「陳
    ×碇」，不確定是否「乙○○」，對「丁○○」之名字有一
    點印象，但沒印象看過丁○○等語（詳本院卷第251 頁至第
    255 頁），再參系爭倉庫係於91年5 月17日承租，則茂珂公
    司自91年5 月17日起已非被告丁○○負責經營，應可認定，
    而依上開證人林永豐、葉昭明、林輝勝所證，自稱「陳隆豐
    」、「傅玉美」、「陳明崑」者向向陽公司、川石公司、保
    長公司詐購之時間，在91年5 月中旬起，洽在上開茂珂公司
    經營交接之際，則自難使一般人確信上開詐騙行為係被告丁○○所為而無合理懷疑，依上所述，自應為被告丁○○無罪
    之諭知。
  (四)按幫助犯係從屬於正犯而成立，以正犯已經犯罪為要件，故
    幫助犯並非其幫助行為一經完成，即成立犯罪，必其幫助行
    為或其影響力持續至正犯實施犯罪始行成立，此有最高法院
    96年度台非字第312 號判決意旨可資參照。被告丁○○被訴
    涉犯詐欺取財部分既應為無罪之諭知，依上所述，被告甲○○亦無可能從屬成立詐欺取財之幫助犯，則被告甲○○被訴
    幫助詐欺取財部分，同應為無罪之諭知。
據上論斷，應依刑事訴訟法第301 條第1 項，判決如主文。
本案經檢察官游淑玟到庭執行職務。
中    華    民    國    97    年    11    月    20    日
                刑事第八庭審判長法  官  李璧君
                                法  官  曾鈴
                                法  官  鄭峻明
如不服本判決應於收受判決後10日內向本院提出上訴書狀，並應
應敘述具體理由。其未敘述上訴理由者，應於上訴期間屆滿後20
日內向本院補提理由書(均須按他造當事人之人數附繕本)「切勿
逕送上級法院」。
                                書記官  顏宗貝
中    華    民    國    97    年    11    月    20    日
附表一：
  ┌──┬───────┬──────┬──────┬────┐
  │編號│為本件變更登記│被告等為辦理│變更登記後之│辦理變更│
  │    │前之登記負責人│變更登記之行│負責人、地址│登記之單│
  │    │、地址        │為內容      │            │位      │
  ├──┼───────┼──────┼──────┼────┤
  │ 1  │陳素真、高雄市│91年4 月2 日│甲○○、高雄│91年4 月│
  │    │苓雅區○○路  │簽立股東同意│市苓雅區輔仁│4 日向高│
  │    │155 號6 樓之1 │書（變更負責│路155 號6 樓│雄市政府│
  │    │              │人）        │之1         │建設局遞│
  │    │              │            │            │件辦理公│
  │    │              │            │            │司變更登│
  │    │              │            │            │記      │
  │    │              ├──────┼──────┼────┤
  │    │              │91年8 月間某│高雄市苓雅區│91年8 月│
  │    │              │日簽立股東同│永樂街117 號│25日向高│
  │    │              │意書（變更公│14樓之7     │雄市政府│
  │    │              │司地址）    │            │建設局遞│
  │    │              │            │            │件辦理公│
  │    │              │            │            │司變更登│
  │    │              │            │            │記      │
  └──┴───────┴──────┴──────┴────┘
附表二：
┌──┬─────┬────────┬─────┬─────┬───────┐
│編號│票號      │發票人          │金額      │發票日    │付款人        │
├──┼─────┼────────┼─────┼─────┼───────┤
│ 1  │AP0000000 │茂珂公司（代表人│252,000元 │91年8 月15│臺灣中小企業銀│
│    │          │：甲○○）      │          │日        │行東高雄分行  │
├──┼─────┼────────┼─────┼─────┼───────┤
│ 2  │AP0000000 │茂珂公司（代表人│521,682元 │91年8 月10│臺灣中小企業銀│
│    │          │：甲○○）      │          │日        │行東高雄分行  │
└──┴─────┴────────┴─────┴─────┴───────┘


司法院資訊處製作；財團法人民間司法改革基金會備份。
